【裁判字號】    98,易,1984
【裁判日期】    980727
【裁判案由】    詐欺
【裁判全文】
臺灣臺中地方法院刑事判決              98年度易字第1984號
公  訴  人  臺灣臺中地方法院檢察署檢察官
被      告  乙○○
上列被告因詐欺案件，經檢察官提起公訴（98年度偵字第12426
號），本院判決如下：
    主    文
乙○○幫助意圖為自己不法之所有，以詐術使人將本人之物交付
，處拘役伍拾日，如易科罰金，以新臺幣壹仟元折算壹日。
    犯罪事實
一、乙○○明知個人在金融機構帳戶之存摺與金融卡均係供自己
    使用之重要理財工具，關係個人財產、信用之表徵，且可預
    見存摺、金融卡及其密碼資料如交予他人使用，而未加以闡
    明正常用途，極易被利用為與財產有關之犯罪工具，竟仍不
    顧他人可能遭受財產上損害之危險，而基於縱若其金融機構
    之帳戶資料被利用作為詐欺取財之用，亦不違背其本意之幫
    助犯意，於民國九十八年二月間某日，在不詳地點，將其前
    於九十七年六月二十四日，在臺中商業銀行霧峰分行所開立
    ，帳號000000000000號帳戶之存摺、金融卡及密碼資料均交
    付告知予真實姓名、年籍均不詳之成年人使用。該成年人於
    取得此等乙○○所提供之帳戶資料後，即與共組詐欺集團之
    其他成員，共同基於意圖為自己不法所有之犯意聯絡，於九
    十八年二月二十一日十六時許，僭充係購物網站之賣家，向
    居住於高雄市鼓山區之甲○○佯稱：先前網路購物所支付之
    款項未收到，需依指示操作銀行自動櫃員機以取消該次消費
    金額云云，致使甲○○因而陷於錯誤，於同日十六時二十九
    分許，在元大銀行所設位在高雄市前金區○○○路二六六之
    一號地下二樓之自動櫃員機，操作匯入新臺幣（下同）九千
    九百九十八元之款項至乙○○所設立之前揭臺中商業銀行霧
    峰分行帳戶內。未幾，即由前述詐欺集團成員持乙○○所提
    供之金融卡與密碼資料，提領甲○○遭詐騙所匯入之上開款
    項。嗣經甲○○察覺情況有異，得知受騙，經報警處理，始
    由警進而循線查知上情。
二、案經臺中縣警察局霧峰分局報請臺灣臺中地方法院檢察署檢
    察官偵查起訴。
    理    由
一、按被告以外之人（包括證人、鑑定人、告訴人、被害人及共
    同被告等）於審判外之陳述雖不符刑事訴訟法第一百五十九
    條之一至之四等四條之規定，而經當事人於審判程序同意作
    為證據，法院審酌該言詞陳述或書面陳述作成時之情況，認
    為適當者，亦得為證據；當事人、代理人或辯護人於法院調
    查證據時，知有刑事訴訟法第一百五十九條第一項不得為證
    據之情形，而未於言詞辯論終結前聲明異議者，視為有前項
    之同意，同法第一百五十九條之五定有明文。立法意旨在於
    傳聞證據未經當事人之反對詰問予以核實，原則上先予排除
    ；惟若當事人已放棄反對詰問權，於審判程序中表明同意該
    等傳聞證據可作為證據；或於言詞辯論終結前未聲明異議，
    基於尊重當事人對傳聞證據之處分權及證據資料愈豐富，愈
    有助於真實發見之理念，且強化言詞辯論主義，使訴訟程序
    得以順暢進行，上開傳聞證據亦均具有證據能力。本件告訴
    人甲○○於警詢時之指陳，其性質雖屬證人於審判外所為之
    陳述，而為傳聞證據，且查無符合刑事訴訟法第一百五十九
    條之一至之四之情形，然其所為之上開警詢筆錄內容，業經
    本院審理時予以提示並告以要旨，且經檢察官、被告乙○○
    就證據能力俱表示並無異見，同意採為證據使用（見本院卷
    第11頁），本院審酌上開筆錄作成時，並無任何遭不當施壓
    或干擾，亦未有具體事證顯示其有遭受不當取供之情形，因
    認以之作為本件之證據亦屬適當，依上開刑事訴訟法第一百
    五十九條之五之規定，自得作為證據使用，合先敘明。
二、訊據被告乙○○固對上開臺中商業銀行霧峰分行帳戶為其以
    本人名義所開立使用之情坦白承認，惟矢口否認有何幫助詐
    欺取財之犯行，辯稱：伊沒有將帳戶資料交付予他人使用，
    伊將帳戶之存摺、提款卡均置放在機車之置物箱內，之後才
    發現不知何時該等帳戶資料已不翼而飛，伊察覺遺失後，並
    沒有報案，也未向銀行辦理掛失手續云云。經查：
  (一)被害人甲○○前揭如何因受詐騙而將渠所有之九千九百九十
    八元款項匯入被告乙○○所申請開設之上開臺中商業銀行霧
    峰分行帳戶等情，已據告訴人於警詢中指述綦詳（見警卷第
    1頁至第2頁），並有被害人所提出元大銀行自動櫃員機交易
    明細單一紙、臺中商業銀行霧峰分行九十八年三月二十五日
    中霧峰字第09804500094號函附之開戶基本資料及交易明細
    等件在卷可稽（見警卷第7頁、第8頁至第13頁反面），足認
    被告所設立之上開臺中商業銀行霧峰分行帳戶確實已供作不
    法犯罪集團向被害人詐騙而取得財物所用甚明。
  (二)按一般社會常情，欲使用金融卡領取款項者，須於金融機構
    設置之自動櫃員機上依指令操作，並輸入正確之密碼，方可
    順利領得款項，由此可見，如非經帳戶所有人同意、授權並
    告知金融卡密碼等情況，單純持有金融卡之人，欲隨機輸入
    號碼而領取款項之機會，以晶片金融卡六位至十二位密碼之
    設計，不法之人任意輸入號碼而與正確之密碼相符者，機率
    微乎其微，且稍有社會歷練、經驗之人，均知金融卡應與其
    存摺、密碼分別保存，或者將密碼牢記心中，而不在任何物
    體上標示或載明密碼，以免徒增帳戶款項遭人持金融卡併同
    輕易得知之密碼盜領款項。被告乙○○前於偵查中曾供稱：
    伊係將金融卡密碼寫在小筆記本上，該小筆記本連同帳戶資
    料一併遺失云云（見偵查卷第5頁）；然其於本件案發時已
    年逾不惑，且為高中畢業（見臺中縣警察局霧峰分局調查筆
    錄教育程度欄），有相當之識見與社會歷練，前揭社會經驗
    常情，亦應為其所熟稔知悉，其豈有蓄意將密碼資料書寫於
    小筆記本上而與金融卡同置，徒增帳戶款項遭人盜領之風險
    。況據被告於偵查中及本院審理時，均可輕易而不加思索說
    出金融卡密碼為「701065」（即其生日56年01月07日數字之
    倒置，對其本人有特殊之意涵而不至於輕易遺忘，見偵查卷
    第4頁，本院卷第10頁反面），其對於金融卡自動櫃員機操
    作密碼既已熟背而了然於心，更無蓄意抄寫密碼資料於小筆
    記本上而於金融卡同置之必要。是被告關此部分之辯詞，顯
    已不足以採信。
  (三)另被告乙○○前於警詢中係先辯稱：伊於九十八年二月底某
    日，前往申辦失業給付，因未辦理成功，所以就將存摺及金
    融卡放在機車置物箱內，伊不知道係何時遺失云云（見警卷
    第5頁）；其後於偵查中又翻異前詞，改稱：伊於九十八年
    二月二十五日後之某日，欲前往就業服務站申辦失業給付時
    ，才發現放置在機車置物箱內之存摺及金融卡不見了等語（
    見偵查卷第5頁）；另其於偵查中先供稱：伊平常係將存摺
    及金融卡放置在家中，九十八年一月二十五日伊提領過一千
    四百零六元，存款餘額剩十元，之後伊以為公司會將一月份
    之薪資匯入該帳戶內，所以於同年二月十日曾持金融卡前往
    提領薪資，詎料公司並未按時匯入，伊即將金融卡放在身上
    云云；嗣旋又改稱：存摺及金融卡係同時遺失，因帳戶內已
    無餘額，所以就隨手放在置物箱內等語；被告就其究竟於何
    時、如何察覺存摺、提款卡與密碼資料逸失與該等帳戶資料
    遺失之過程，供詞前後反覆，莫衷一是，已難盡信其所辯陳
    為真。又依據前揭帳戶之交易明細所顯示，被告於九十八年
    一月二十五日自帳戶內提領一千四百元之後，連同銀行所自
    動扣除之手續費六元，該帳戶內僅剩未逾百元（欲自一般自
    動櫃員機領款之最低額度）之款項六十一元，之後該帳戶自
    同年二月十日起，即出現轉帳測試帳戶與異常存提款之紀錄
    ，並有被害人甲○○遭詐欺而匯款之情形，此帳戶紀錄之提
    領及結餘情形，核與一般幫助詐欺行為人通常於將金融機構
    帳戶資料交由犯罪集團成員使用前，會先將帳戶餘額提領至
    最低款項，旋即交付他人供作財產犯罪贓款匯入、提領之用
    等慣常作法適正相符，益徵本件確係被告本於不明之緣由，
    主動將上開臺中商業銀行霧峰分行之存摺、金融卡與密碼資
    料交付予他人使用，並非如其所辯解之遺失云云。
  (四)況以不法集團，若非確定該帳戶所有人不會報警或掛失止付
    ，伊等應不至於以該等帳戶資料從事於財產犯罪，以避免遭
    警循線追查或徒勞無功，是本件前揭不法詐騙集團成員，於
    向被害人甲○○實行詐騙時，應確有把握該帳戶不會於短期
    內即遭帳戶所有人即被告乙○○為掛失止付，而此等確信，
    在該帳戶資料係遺失拾得或遭竊取之情形，實無發生之可能
    ，亦足認被告上開關於該帳戶資料係遺失之所辯，並不足以
    採認，本件應確係被告主動將前揭臺中商業銀行霧峰分行帳
    戶之存摺、金融卡交付予不法詐欺集團之成員，並告知密碼
    資料令得順利使用之情無訛。
  (五)按刑法上之故意，分直接故意（確定故意）與間接故意（不
    確定故意），「行為人對於構成犯罪之事實，明知並有意使
    其發生者」為直接故意，「行為人對於構成犯罪之事實，預
    見其發生而其發生並不違背其本意者」為間接故意；一般人
    至銀行開設帳戶並非難事，如非因財產犯罪等不法目的，依
    常情並無捨棄自己帳戶而迂迴收受他人帳戶使用之理，是被
    告乙○○對於不法詐欺集團成員可能將其所提供之帳戶資料
    用來作為詐欺等財產犯罪之非法用途上，應有所預見，且不
    違背其本意，其竟仍提供帳戶資料予不法詐欺集團成員使用
    ，足見不法詐欺集團成員將被告交付之臺中商業銀行霧峰分
    行帳戶資料用來作為詐欺取財之用，為被告所容認及允許。
    另查金融機構帳戶可供款項之存匯、提領，係一般人均可輕
    易申請開設，並無任何資格條件之限制，且金融存款帳戶，
    事關存戶個人財產權益之保障，其與存戶印鑑章、提款卡結
    合，專屬性、私密性更形提高；除非本人或與本人具密切關
    係之人，難認有何理由可自由流通使用該存摺、印章；一般
    人亦均有應妥為保管存摺及提款卡，以防止存摺及提款卡被
    他人冒用之認識，縱有特殊情況偶有將存摺、提款卡交付他
    人之需，亦必深入瞭解其用途後始行提供使用，實乃吾人日
    常生活經驗與事理；且存摺、提款卡等有關個人財產、身分
    之物品，如淪落不明人士手中，極易被利用為與財產犯罪有
    關之犯罪工具；而與他人於身分上不具密切關係之人，竟要
    求他人提供帳戶以為使用，此等行為，客觀上已屬可疑，且
    顯係供為某非正當資金進出使用，而隱瞞其流程及行為人身
    分曝光之不法意圖亦可預見；若此之社會現實，恆係一般人
    本於日常生活經驗即可體察，本件被告對此自亦難諉為不知
    ，是被告提供其所開設之前揭臺中商業銀行霧峰分行帳戶資
    料時，應有幫助他人犯詐欺取財罪之不確定故意，亦堪可認
    定。
  (六)綜上所述，被告乙○○所辯，無非事後飾卸之語，不足採信
    。是本件事證已臻明確，被告幫助詐欺之犯行洵堪認定。
三、查前揭真實姓名、年籍均不詳之詐欺集團成年人，基於意圖
    為自己不法所有之犯意聯絡，夥同其他詐欺集團成員，以上
    述之方式，使被害人甲○○陷於錯誤，因而交付本人之財物
    ，該詐欺集團成員所為，應係犯刑法第三百三十九條第一項
    之詐欺取財罪。被告乙○○提供上開其於臺中商業銀行霧峰
    分行所申請開設帳戶之存摺、金融卡及密碼資料予詐欺集團
    成員，以為詐欺取財所用，係基於幫助他人詐欺取財之不確
    定故意，且所為屬詐欺取財罪構成要件以外之行為，核其所
    為則係犯刑法第三十條第一項及刑法第三百三十九條第一項
    之幫助詐欺取財罪。被告幫助詐欺集團成員犯詐欺取財罪，
    為幫助犯，應依刑法第三十條第二項之規定，按正犯之刑度
    減輕其刑。
四、爰審酌被告乙○○明知其所提供之帳戶資料將有可能遭人供
    做詐欺取財之工具，竟仍執意為之，非惟幫助詐騙者遂行詐
    財目的，同時使詐欺者得以隱匿其真實身分，減少遭查獲之
    風險，愈使渠等肆無忌憚，助長犯罪之猖獗，破壞社會秩序
    甚鉅，兼衡酌本件被害人甲○○因遭詐騙而匯入被告前述帳
    戶內之金額僅為九千餘元，數額尚非鉅大，被告犯後飾詞卸
    責，難見已有悔悟之心之犯罪後態度；其雖否認犯罪，卻亦
    同意與被害人調解，進而賠償彌補被害人之損失，惜因被害
    人經本院合法傳喚卻未能到庭而未果等一切情狀，量處如主
    文所示之刑，並諭知易科罰金之折算標準。
五、至被告乙○○所提供之前開臺中商業銀行霧峰分行帳戶之存
    摺、金融卡，雖係被告所有並供違犯本件犯罪所用之物，但
    並未據扣案，又無證據證明該等物件仍屬存在，為免滋生日
    後執行困難，爰不併予諭知沒收。另被告於本件犯罪之型態
    為幫助他人詐欺取財，因詐欺取財之正犯是否屬於共同正犯
    ，與被告應成立之罪名、刑責均無涉，為免累贅，爰不於主
    文欄諭知被告幫助「共同」詐欺取財，均附此敘明。
據上論斷，應依刑事訴訟法第二百九十九條第一項前段，刑法三
十條第一項前段、第二項、第三百三十九條第一項、第四十一條
第一項前段，刑法施行法第一條之一第一項、第二項前段，判決
如主文。
本案經檢察官丙○○到庭執行職務。
中    華    民    國    98    年    7     月    27    日
                  刑事第三庭  審判長法  官  周瑞芬
                                    法  官  楊曉惠
                                    法  官  陳思成
以上正本證明與原本無異。
如不服本判決應於收受判決後10日內向本院提出上訴書狀，並應
敘述具體理由；其未敘述上訴理由者，應於上訴期間屆滿後20日
內向本院補提理由書（均須按他造當事人之人數附繕本）「切勿
逕送上級法院」。
                                    書記官  吳詩琳
中    華    民    國    98    年    7     月    27    日
附錄論罪科刑法條
刑法第三百三十九條第一項
意圖為自己或第三人不法之所有，以詐術使人將本人或第三人之
物交付者，處五年以下有期徒刑、拘役或科或併科一千元以下罰
金。


司法院資訊處製作；財團法人民間司法改革基金會備份。
